【裁判字號】    89,訴,1152
【裁判日期】    890927
【裁判案由】    返還價款
【裁判全文】
臺灣高雄地方法院民事判決  八十九年度訴字第一一五二號
    原      告  乙○○
    被      告  甲○○
右當事人間請求返還價款事件，本院判決如左：
    主    文
原告之訴及假執行之聲請均駁回。
訴訟費用由原告負擔。
    事    實
甲、原告方面：
  一聲明：(一)被告應給付原告新台幣（下同）七十五萬元及自民國八十八年六月十日
    起至清償日止，按年息百分之五計算之遲延利息。(二)訴訟費用由被告負擔。(三)原
    告願供擔保請准宣告假執行。
  二陳述：原告與訴外人張石松（即甲方）於八十八年四月三日與被告（即乙方）簽
    訂買賣契約，約定購買被告已取得專利之新型字第七二六八四號機車型遙控器防
    盜鎖五千組，每組八百五十元，分三批交貨，期間另議，總價金為四百二十五萬
    元。又原告所以與訴外人張石松在前開契約書上同列為甲方，係因張石松為防盜
    器之行家，而原告對防盜器為外行，故同時以同一契約向被告購買前開防盜鎖，
    以便將來交貨時之鑑識，藉保交易安全。原告與訴外人張石松彼此相隔台中及高
    雄，經營不同之商號，且簽發各人之支票以為付款，自始即無經營共同事業之可
    言，故本件契約自屬可分之債權債務關係，不因與訴外人張石松同列為契約當事
    人而受影響。依前開契約第三條約定：「甲方應給付百分之三十六為定金，物品
    經雙方會同檢驗無誤交貨後，由甲方簽發三張面額共計一百五十萬元支票給乙方
    。」甲方之另一當事人張石松簽發之七十五萬元支票雖未兌現，但原告依前開約
    定簽發支付定金之支票二紙，面額共計七十五萬元，業經被告分別於八十八年四
    月十五日及同年六月十日兌領，因被告收受原告之定金後，遲未履行契約約定之
    交貨義務，原告於八十九年二月十一日以存證信函催告，限期二十日內履行交貨
    ，逾期解除契約，詎被告於期限屆至仍不履行交貨義務，從而兩造間之契約已經
    解除，被告應返還所受定金七十五萬元及法定遲延利息，為此提起本件訴訟。
  三對被告抗辯所為之陳述：
    (一)原告與訴外人張石松因實際上便利，利用同一契約向被告訂購機車防盜器，本
      質上係各別之買賣關係，本件系爭契約雖列有二債務人，形式上縱然解為數人
      負同一債務，惟多數主體之債可分為：可分之債、連帶之債及不可分之債。本
      件契約既無法律之特別規定或契約別有約定，故其給付本屬可分，依民法第二
      百七十一條規定，原告履行自己部分之債務即可，並無履行張石松部分之義務
      。
    (二)依本件雙方所立之契約內容，並未明示或依法律之特別規定，原告須與訴外人
      張石松各負全部給付之連帶責任，且依給付之性質或依雙方之合意表示，本無
      成為不可分之債務之可言。被告亦未舉證證明為連帶或不可分債務，而主張原
      告與張石松共同應負張石松部分之給付責任，自屬無據。
  四證據：提出專利證書、契約書、認證請求書及認證書各一份、支票及存證信函各
    二份為證。
乙、被告方面：
  一聲明：如主文所示。
  二陳述：
    (一)原告與訴外人張石松共同向被告訂購「專利新型字第七二六八四號機車型遙控
      器防盜鎖」五千組，每組八百五十元，價金共計四百二十五萬元，並以價金百
      分之三十六作為定金（即一百五十萬元），由原告及訴外人張石松分別簽發以
      高雄市第三信用合作社左營分社及台中市第五信用合作社為付款人，發票日各
      為八十八年四月十五日、同年六月十日及同年四月十日，面額各三十七萬五千
      元之支票二紙及七十五萬元支票一紙，以支付前述定金。
    (二)前開定金支票屆期提示，除原告所簽發金額各為三十七萬五千元二紙兌現外，
      訴外人張石松所簽發之支票卻遭退票。被告於上開支票退票後，即電告甲方二
      人，惟迄今未能依約付足定金，甲方（即原告及訴外人張石松）顯已違約，依
      誠信原則已付之定金，應由乙方（即被告）沒收。
    (三)又原告、張石松與被告簽訂之契約，其內容係一體，雖當事人甲方有二人，但
      仍係共同關係，原告與訴外人張石松間之內部關係，不得對當事人乙方主張，
      除非在契約中特別載明，否則不得作為對抗之陳詞，是以本件契約既然甲方已
      違約，被告自得沒收定金。
  三證據：提出支票及退票理由單各一紙、存證信函一份為證。
    理    由
一本件原告主張其與訴外人張石松向被告訂購專利之機車型遙控器防盜鎖五千組，每
  組八百五十元，分三批交貨，價金共計四百二十五萬元，約定第一批防盜鎖經雙方
  會同檢驗無誤交貨後，由甲方（即原告與訴外人張石松）支付定金一百五十萬元（
  原告簽發金額各為三十七萬五千元支票二紙、張石松則簽發金額七十五萬支票一紙
  ）予被告，前開三張支票經被告屆期提示，除張石松簽發部分外，均經被告兌現領
  取，而被告迄今尚未履行交貨之義務，故原告定期令被告交貨，詎被告迄今未為履
  行，從而原告解除系爭買賣契約，請求被告返還已支付之定金七十五萬元等語；被
  告則以原告與訴外人張石松共同向被告訂購上開防盜鎖，雖原告支付定金之支票二
  紙共計七十五萬元已兌現，但訴外人張石松部分之定金計七十五萬元支票卻遭退票
  ，且原告與訴外人張石松間之關係，非外人所能得知，原告與張石松之一百五十萬
  元之定金迄今未能補足，顯已違約，被告自得沒收前開原告支付之定金等語，資為
  抗辯。
二兩造就其等於八十八年四月三日簽訂買賣機車型遙控器防盜鎖五千組，價金共四百
  二十五萬元，分三批交貨，約定第一批防盜鎖經雙方會同檢驗無誤交貨後，由契約
  之甲方即原告與訴外人張石松各支付七十五萬元，合計一百五十萬元之定金，而原
  告支付定金之七十五萬元支票二紙，已為被告兌現領取，但訴外人張石松支付定金
  七十五萬元之支票一紙，經被告屆期提示，卻遭退票，且被告迄今尚未交付任何貨
  物予原告之事實，已據兩造提出專利證書、契約書、認證請求書、認證書等各一份
  及支票三張、退票理由單一紙為證，且為兩造所不爭執，堪信為真實。原告乃主張
  被告迄今未履行交貨之義務，故而函知被告解除本件買賣契約等語，被告則以前開
  情詞置辯。
三按契約一經成立，雙方均應受其拘束，除有合法原因外，不能任意解除，本件兩造
  就買賣標的物及其價金已相互表示一致，買賣契約即告成立，所謂「如買受人不買
  時，定金五千元由出賣人沒收，如出賣人不賣時，應加倍返還定金」云云，其意僅
  在約定雙方之一方不履行債務時之罰則，而契約解除權之行使，究仍屬於不違約之
  一方，不因有此約定而異，上訴人如無違約情事，被上訴人單方向上訴人解除契約
  ，能否謂已發生解約之效力，不無疑問，最高法院六十五年度台上字第一九三三號
  判決足資參照。又按契約當事人之一方遲延給付者，他方當事人得定相當期限催告
  其履行，如於期限內不履行時，得解除其契約，為民法第二百五十四條所明定。是
  以雙務契約，須一方履行遲延，經定期催告，仍不履行者，他方始得依該條規定行
  使契約解除權。倘契約當事人之一方尚無遲延給付之情形，縱他方當事人已為定期
  催告仍不得解除其契約，最高法院八十五年度台上字第一八二二號判決亦可參佐。
四經查就兩造均不爭執其真正之契約書第三條約定：「訂貨後甲方應給付乙方價款百
  分之三十六作為定金，物品經雙方會同檢驗無誤交貨後，由甲方簽發之ＡＣ000
  0000號七十五萬元、ＬＡＡ0000000號三十七萬五千元、ＬＡＡ000
  0000號三十七萬五千元三張支票予乙方」等語，雖未明定定金之支付，究係於
  交貨前仰或是交貨後，惟原告自承，其等有約定要先兌現上開三紙支票與被告，被
  告始須交貨等情，有上開契約書及本院言詞辯論筆錄在卷足稽。惟訴外人張石松之
  定金支票七十五萬元並未兌現，兩造既約定應先由甲方（即原告與張石松）先支付
  一百五十萬定金後，被告始有交付第一批貨物之義務，則甲方之給付義務尚未完成
  ，乙方即被告自無違約可言。是以揆諸上開說明，被告無違約情事，原告竟自為催
  告而解除契約意思表示，顯於法無據。
五又按可分之債謂債之主體有多數，而以同一可分給付為標的，由數人分擔或分受給
  付之債。故可分之債之成立，須有同一給付為標的，所謂同一給付即基於同一發生
  原因所生之給付，因此，其契約之解除權僅有一個。換言之，可分之債係基於同一
  契約所發生─同一發生原因，則基於契約所生解除權之行使亦不可分。此觀之民法
  第二百五十八條第二項規定「契約當事人之一方有數人者，行使解除權之意思表示
  應由其全體或向其全體為之」自明。雖查兩造就本件買賣契約究為可分之債或是不
  可分之債，尚有爭執，惟縱依原告之主張認定係可分之債，則依前述之說明，被告
  尚無違約之事實，可供原告據以行使解除權。又縱使被告有違約之事實，本件解除
  權之行使，亦應由買賣契約之甲方全體（即原告及訴外人張石松）共同向被告為之
  ，但原告主張本件買賣契約業經於八十九年二月間行使解除權之意思表示，且提出
  存證信函一紙為證，惟該存證信函所列之寄件人僅為原告一人，從而其主張系爭買
  賣契約業經解除一節，揆諸前揭說明，自不合法。
六綜上所述，本件原告解除契約之意思表示不合法，從而原告主張契約業經解除，請
  求返還已給付之定金七十五萬元，即無理由，應予駁回。
七、原告之訴既經駁回，其假執行之聲請，已失所附麗，應予駁回。
據上論結：本件原告之訴無理由，依民事訴訟法第七十八條，判決如主文。
中      華      民      國    八十九    年      九      月    二十七    日
                              臺灣高雄地方法院民事第二庭
~B審判長法官  謝靜雯
~B法      官  汪怡君
~B法      官  吳為平
右正本證明與原本無異
中      華      民      國    八十九    年      九      月    二十七    日
~B法院書記官  蔡進吉


司法院資訊處製作；財團法人民間司法改革基金會備份。
